【裁判字號】    89,易,3428
【裁判日期】    901012
【裁判案由】    詐欺
【裁判全文】
臺灣高雄地方法院刑事判決                        八十九年度易字第三四二八號
    公  訴  人  臺灣高雄地方法院檢察署檢察官
    被      告  辛○○
右列被告因偽造文書等案件，經檢察官提起公訴（八十八年度偵字第二九四三五號）
，及移送併辦（八十九年度偵字第一九九○四號），本院判決如左：
    主  文
辛○○行使偽造私文書，足以生損害於他人，處有期徒刑拾月。
    事  實
一、辛○○自民國八十四年十一月十五日起，自任互助會會首，招募民間互助會，共
    計招集包括己○○○、庚○○、丁○○、戊○○、丙○○、甲○○等互助會會員
    ，會首連會員共計四十八會，約定每月每會新台幣（下同）一萬元，採內標方式
    標會。詎辛○○於八十五、六年間因遭其他會員倒會拒不繳付死會會款，經濟能
    力逐漸惡化，明知已陷於周轉不靈而無支付能力，竟意圖為自己不法所有之概括
    犯意及偽造文書之犯意，利用住於南部之會員己○○○、庚○○、丁○○、戊○○等人與住於北部之會員丙○○、甲○○等人互不相熟識之機會，先於八十七年
    三月十五日第二十九會開標時，明知會員甲○○並未委託其參與競標，竟在空白
    紙上偽造會員甲○○之署押，填寫三千五百元之金額，表示甲○○願出標息三千
    五百元標取會款之意思於標單上，持以行使參加競標並標得會款，足以生損害於
    甲○○及其他活會會員，致不知情之甲○○及己○○○、庚○○、丁○○、戊○○、丙○○等未得標之活會會員陷於錯誤，仍交付活會會款予辛○○收受，共詐
    得十三萬元（活會會員二十會）。又於八十八年五月十五日第四十三會及同年六
    月十五日第四十四會開標時，明知會員丙○○及甲○○分別委託其參與競標，並
    確由丙○○及甲○○分別以標息四千二百元及四千五百元標得會款，竟向丙○○
    及甲○○詐稱並未標得會款，致使丙○○及甲○○均陷於錯誤而依例交付該次之
    會款五千八百元及五千五百元。嗣於八十六年六月份後，經北部活會會員與南部
    活會會員彼此間相互查證並計算活會會員人數不符後始發現上情。
二、案經己○○○、庚○○、丙○○、甲○○、乙○○訴由臺灣高雄地方法院檢察署
    檢察官偵查起訴暨移送併案審理。
    理  由
一、訊據被告辛○○固坦承有於右揭時間招募上開互助會，並擔任會首，因遭其他會
    員倒會拒不繳付死會會款，而無法給付其他活會員全部之會款，及丙○○、甲○○分別於八十八年五月十五日及同年六月十五日委託其參與競標，並確由丙○○
    及甲○○分別以標息四千二百元及四千五百元標得會款，惟並未告訴丙○○及甲○○已標得會款之事實，惟堅決否認有何偽造文書及詐欺取財之犯行，辯稱：活
    會並沒有重疊，伊並沒有冒標互助會，願意與告訴人等和解云云。然查，右揭事
    實，業據告訴人等於偵查中及本院審理時指訴綦詳，且被告於本院審理時亦供稱
    ：八十七年三月十五日有寫甲○○之標單，填寫三千五百元之金額，並對其他人
    說是甲○○得標，八十八年五月十五日、同年六月十五日係丙○○及甲○○得標
    ，沒有跟丙○○及甲○○說標得會款的事等語（見本院九十年九月七日審判筆錄
    ）；又甲○○係參加二會且均為活會等情，業據告訴人甲○○於本院審理時陳稱
    明確，並有告訴人提出已扣除標息之郵政存簿儲金無摺存款明細表十紙在卷可參
    ，茍若如被告所述八十七年三月十五日確係向甲○○借標，則告訴人甲○○理當
    於八十七年三月十五日以後應繳付死會之會款予被告，豈有告訴人仍給付扣除標
  息之活會會款予被告之理；再參以於八十八年六月十五日時，原應僅剩五個活會
    ，但卻有己○○○（二會）、庚○○（一會）、丁○○（二會）、戊○○（一會
    ）、丙○○（一會）、甲○○（二會）共十會尚屬活會等情觀之，被告確有以偽
    造活會員標單之方式標取會款及詐騙活會會員已標得會款之事實，灼然甚明。此
    外，復有互助會單一紙、本票、存證信函、匯款執據等件附卷可稽，被告前開所
    辯要屬卸責飾詞，不足採信，本件事證明確，被告犯行洵堪認定。
二、按民間互助會之標單，通常僅填寫一定之金額及姓名，如單從該記載內容上之形
    式觀之，殊無法瞭解其為何種用意之證明，而必須依據習慣或特約，始足以表示
    該一定之金額即為標取會款之利息，該姓名即為標取會款之會員，故偽造該標單
    應認為係偽造同法第二百二十條第一項以文書論之私文書（最高法院七十四年度
    台上字第五六一二號判決意旨參照）。又民法修正前之民間互助會，除有特別約
    定外，僅係會首與會員訂立之契約，會員與會員間並無法律關係存在，已得標會
    員，依據其與會首間之契約，無論由何人得標，均有按期繳交會款之義務，故會
    首假藉他人名義標取會款，其所詐取者，應僅限於尚未得標會員繳納之會款。是
    核被告冒用會員甲○○之名義，偽造標單行使得標，詐取會款，足以生損害於冒
    標時仍為活會之會員及向會員丙○○及甲○○詐稱未標得會款，足以生損害於丙○○及甲○○之所為，係犯刑法第二百十六條、第二百二十條第一項、第二百十
    條之行使偽造準私文書罪及第三百三十九條第一項之詐欺取財罪。又被告偽造署
    押之行為，為偽造準私文書之部分行為，不另論罪；偽造準私文書復持以行使，
    偽造準私文書之低度行為應為行使偽造準私文書之高度行為所吸收，亦不另論罪
    。而其一個詐取行為，使多數活會會員同時受害，為想像競合犯。再其先後詐騙
    之犯行，時間緊接，方法相同，觸犯構成要件相同之罪名，顯係基於概括之犯意
    反覆為之，應依連續犯之規定論以一罪，並依法加重其刑。另其所犯上開行使偽
    造私文書及詐欺罪間，有方法結果之牽連關係，應從較重之行使偽造私文書罪處
    斷。又移送併辦部分及偽造準私文書部分之犯行，雖未據公訴人提起公訴，然該
    部分事實因與本件起訴之詐欺犯行部分有想像競合犯及牽連犯之裁判上一罪關係
    ，均為起訴效力所及，本院自均應併予審理，附此敘明。爰審酌被告未有前科紀
    錄，有臺灣高雄地方法院檢察署刑案資料查註紀錄表及臺灣高等法院被告全國前
    案紀錄表各一份在卷可參，素行尚稱良好，惟為圖自己不法之所有，率爾以冒標
    會款詐騙之手段，騙取活會會員之會款，惡性非輕，且犯後猶飾詞狡卸，雖已與
    告訴人等達成和解，惟迄今尚未全部償還款項等一切情狀，量處如主文所示之刑
    ，以資懲儆。至被告所冒標所用之標單，衡之一般民間互助會習慣，已於開標後
    丟棄滅失，故該標單上之上開偽造署押即無庸另行宣告沒收。
據上論斷，應依刑事訴訟法第二百九十九條第一項前段，刑法第二百十六條、第二百
十條、第二百二十條第一項、第三百三十九條第一項、第五十五條，罰金罰鍰提高標
準條例第一條前段，判決如主文。
中      華      民      國    九十      年      十      月     十二     日
                                    臺灣高雄地方法院刑事第一庭
                                         法  官    陳玉聰
右正本證明與原本無異。
如不服本判決，應於判決送達後十日內，向本院提出上訴狀。
                                         書記官    鄭淑臻
中    華    民    國        九十      年      十      月      十二     日
附錄本判決論罪科刑法條全文：
刑法第二百十條：
偽造、變造私文書，足以生損害於公眾或他人者，處五年以下有期徒刑。
刑法第二百十六條：
行使第二百十條至第二百十五條之文書者，依偽造、變造文書或登載不實事項或使登
載不實事項之規定處斷。
刑法第三百三十九條第一項：
意圖為自己或第三人不法之所有，以詐術使人將本人或第三人之物交付者，處五年以
下有期徒刑、拘役或科或併科一千元以下罰金。


司法院資訊處製作；財團法人民間司法改革基金會備份。
